【裁判字號】    95,訴,1375
【裁判日期】    951003
【裁判案由】    返還房屋等
【裁判全文】
臺灣臺中地方法院法院民事裁定  95年度訴字第1375號
原      告  丙○○
被      告  乙○○
被      告  甲○○
上當事人間請求返還房屋等事件，本院裁定如下：
    主    文
兩造應於本裁定送達後十日內，提出整理爭點結果之摘要書狀於
本院，並以繕本或影本直接通知他造。
    理    由
一、按審判長於必要時，得定期間命當事人就整理爭點之結果提
    出摘要書狀，該書狀應以簡明文字，逐項分段記載，不得概
    括引用原有書狀或言詞之陳述，民事訴訟法第268條之1第3
    項、第4項分別定有明文。為便於審理集中化，本件就兩造
    於審理中之陳述整理爭點如附件，認有必要命當事人就附件
    所示資料確認，是否同意視為兩造提出之整理爭點結果之摘
    要書狀。爰命兩造於本裁定送達後10日內，提出確認附件整
    理爭點結果之書狀（如有請被告應於書狀摘要中表示意見者
    ，應於書狀併表示意見）。
二、依民事訴訟法第268條之1第3項，裁定如主文。
中    華    民    國    95    年    10    月    3     日
                  民事第一庭    法  官  張惠立
正本係照原本作成本件不得抗告
中    華    民    國    95    年    10    月    3     日
                                書記官
附件
壹、兩造不爭執事項：
一、原告於77年4月16日，向被告父子二人承租坐落台中縣豐原
    市○○○○段第240-3地號土地件蓋廠房，兩造並訂有土地
    租賃契約，租賃期間自77年4月18日起至92年4月17日止，共
    15年。
二、原告其後出資於77年8月27日與勝方土木包工業簽訂承攬契
    約，在上開土地上以地主即被告甲○○之名義申請興建農舍
    乙棟，該農舍門牌號碼為台中縣豐原市○村里○村路465巷
    80之1號。
三、原告之妻即訴外人林碧珠與被告甲○○於77年12月16日就系
    爭房屋簽訂房屋租賃契約，並請求臺灣臺中地方法院公證。
貳、兩造爭執事項：
一、系爭房屋支出資建造者為原告，是否由原告原始取得系爭房
    屋「事實處分權」？
  (一)原告主張：肯定。
  1.最高法院59年度台上字第1590號判例意旨參照。
  2.系爭房屋相關稅捐亦均由原告負責繳納，原告並在上址經營
    可靠實業股份有限公司及白光衛材企業有限公司，且依法投
    保火災險。
  (二)被告主張：未表示（請被告應於書狀摘要中表示意見）。
二、系爭房屋之「所有權」歸屬於何人？
  (一)原告主張：由原告取得。
  1.系爭房屋及附圖所示粉紅色部分之建築物既為原告出資興建
    ，當然由原告取得所有權（最高法院85年度臺上字第247 號
    、70年度臺上字第1970號裁判參照）。
  2.經臺中地方法院94年度易字第1089號及台中高分院95年度上
    易字第27號判決審認系爭房屋為原告所有。
  (二)被告主張：由被告甲○○取得。答辯理由如下：
  1.農業發展條例第3條第10款規定排除民法第66條第l項規定：
    該農業用地與農舍之法律關係及該農舍所有權之歸屬，自應
    適用民國75年l月6日修正之農業發展條例之相關規定。依同
    條例第3條第10款規定所示，農舍屬農業用地之一部份，農
    舍之所有權當然歸農地所有人所有，農舍並不可脫離農地而
    單獨成立一獨立之所有權，此一規定與民法第66條第l項稱
    不動產者，謂土地及其定著物之規定不同，然農業發展條例
    為民法之特別法，有關農業用地及農舍之規定，當然優先適
    用農業發展條例之規定，而排除民法第66條第l項之規定。
  2.依內政部74.9.3台內營字第328300號及75.7.28台內營字第
    423640號函釋所示：
    如農地所有人之直系親屬或配偶具有農民身份並有農地者，
    得農地所有人之同意，亦得在該農地興建自用農舍。即農舍
    之所有人如為農地所有人之直系親屬或配偶，並具備農民身
    份及擁有農地者，在此一情形之下，農地及農舍其所有權方
    有可能為不同之人所擁有。又被告甲○○為被告乙○○之子
    ，參照上開內政部所為二則函釋內容，被告甲○○方得以在
    坐落台中縣豐原市○○○○段240-3地號農業用地之上興建
    農舍，並取得門牌號碼台中縣豐原市○村里○村路465巷80
    之1號農舍之所有權，而原告並非該農地所有人即被告乙○○之直系親屬或配偶，縱該農舍為其所出資興建，然其在法
    律上並非該農舍之所有人。
  3.按每宗耕地不得分割及移轉為共有，又私有農地所有權之移
    轉，其承受人以能自耕者為限，並不得移轉為共有，農業發
    展條例第30條前段、土地法第30條前段，皆定有明文。而農
    業用地包含與農業經營不可分離之農舍，農業發展條例第3
    條第10款亦有明文規定，因此農舍所有權之移轉，應與基地
    一併移轉，蓋農舍與農業經營不可分離而其土地仍屬農業用
    地之故，原告單獨就系爭房屋部分請求被告甲○○塗銷所
    有權登記，並返還給原告，核與農業發展條例第30條前役、
    土地法第30條前段之規定不符，而不應准許（台灣高等法院
    臺中分院83年度上字第566號判決參照）。
三、原告是否以所有之意思興建系爭房屋？
  (一)原告主張：肯定，原告係出於所有之意思出資建屋並原始取
    得建物所有權。
  (二)被告主張：否定。答辯理由如下：
  1.依土地租賃契約書第2條約定：「建造之費用支出均由乙方
    （丙○○）全部負擔」，此因被告以較低之土地租金將土地
    出租給原告，租期15年被告減少租金收入約900萬元，始約
    定農舍建造之費用由丙○○負擔，並非由原告原始取得農舍
    所有權。
  2.參照內政部64年8月23日台內地字第656109號、77年l月25日
    台內地字第564583號及72年8月10日台內地字第175811號函
    釋意旨，農舍屬於農地所有人或其直系親屬或配偶，實為當
    時社會之一般通念，而該契約書既約定：「甲方（甲○○、
    乙○○）出名申請農舍建許可」，應可證明原告並非以所有
    之意思出資興建農舍而原始取得系爭農舍之所有權。
  3.土地租賃契約書第10項約定：「農舍建築完成之日，甲乙雙
    方應辦理房屋租賃公證」，可知假設雙方約定農舍為原告所
    有，又何須辦理「房屋租賃」公證，且在原告知悉、同意之
    情況下由其妻林碧珠與被告甲○○於77年12月16日簽訂房屋
    租賃契約，並請求台灣台中地方法院公證，由此以觀，原告
    應非以所有之意思興建農舍。
四、原告之妻即訴外人林碧珠與被告甲○○就系爭房屋訂定之租
    賃契約是否係出於通謀虛偽意思表示而無效？
  (一)原告主張：被告明知其非系爭房屋所有權人，無自行出租系
    爭房屋之權利，於八十九年間，以減少租賃稅賦為由，要求
    以出租人名義與原告之配偶林碧珠簽訂租賃契約，由林碧珠
    以每月2,000元租金承租系爭房屋，故其與原告配偶林碧珠
    間就系爭房屋訂定之租賃契約係屬通謀而無效。
  (二)被告主張：系爭房屋租賃契約係在原告知悉、同意之情況下
    由其妻林碧珠與被告甲○○於77年12月16日簽訂，並請求台
    灣台中地方法院公證，故並非出於通謀而無效。
五、原告得否請求被告塗銷所有權登記並返還系爭房屋？
  (一)原告主張：系爭房屋既為原告出資興建，當然由原告取得所
    有權，就系爭已登記之房屋部分，自得依民法第184條第1項
    、第213條第1項、第179條、第118條、第113條、第767條之
    規定，請求被告塗銷所有權登記並返還予原告。
  (二)被告主張：依兩造所簽定之土地租賃契約書第4、8條約定，
    該租賃契約於92年4月16日期滿時，原告應負回復原狀之責
    任拆除系爭房屋，否則系爭房屋即應由被告自由處分，故原
    告不得請求被告塗銷所有權登記及返還系爭房屋。
六、原告是否無法依兩造所簽訂之土地租賃契約第4條規定處理
    （拆除）系爭房屋？
  (一)原告主張：承租人林益仲及許文山之租約到期後，因被告仍
    繼續向林、許二人收取租金，而與其二人間成立不訂期限租
    賃契約，故原告無法依約處理（拆除）系爭房屋，然原告仍
    同意於被告解決與林、許二人間租約問題後，拆除系爭房屋
    ，將土地交還被告。
  (二)被告主張：尚未表示意見（請被告應於書狀摘要中表示意見
    ）。
七、兩造於92年4月17日土地租約到期後，原告得否請求被告給
    付系爭租金？
  (一)原告主張：
  (1)承租人林益仲部分：自92年3月至94年12月之租金須按比例
    分配予原告552,500元。
  (2)承租人許文山部分：自92年3月至94年12月之租金須按比例
    分配予原告455,000元。
  (3)被告將原告本放置機具器物之空間出租他人：自93年9月至
    94年12月須按比例分配予原告26萬元。
  (二)被告主張：尚未表示意見（請被告應於書狀摘要中表示意見
    ）。
八、兩造於77年12月16日就系爭房屋簽訂房屋租賃契約並請求公
    證後，於86年12月間同意將系爭房屋轉租，原告按百分之65
    、被告按百分之35之比例分配到系爭房屋轉租所收取之租金
    ，則原告究係基於房屋所有權人之地位？抑或係基於房屋承
    租人之地位分取系爭租金？至土地租約期滿（即92年4月16
    日）後，原告得請求系爭租金係基於房屋所有權人之地位？
    抑或係基於房屋承租人之地位而為主張？
 (一)原告主張：基於所有權人之地位。
 (二)被告抗辯：未表示意見（請被告應於書狀摘要中表示意見）
   。
九、系爭農舍與其基地同受農地移轉之限制，是否有礙原告請求
    返還系爭房屋？
 (一)原告主張：系爭房屋雖係農舍，為與農業經營不可分離之設
   施物，並因其基地仍屬農業用地，其所有權之移轉應與其基
   地同受農地移轉之限制，惟此僅係原告行政上辦理系爭房屋
   所有權應受上開限制，與原告出資建屋原始取得建物所有權
   之情形有別，仍無礙原告請求返還系爭房屋。
 (二)被告主張：系爭農舍所有權之移轉，應與基地一併移轉，蓋
   農舍與農業經營不可分離，而其土地仍屬農業用地之故，原
   告單獨就系爭房屋部分請求被告甲○○塗銷所有權登記，並
   返還給原告，核與農業發展條例第30條前役、土地法第30條
   前段之規定不符，而不應准許。


司法院資訊處製作；財團法人民間司法改革基金會備份。
